【裁判字號】    98,交聲,3374
【裁判日期】    980925
【裁判案由】    交管條例聲異
【裁判全文】
臺灣板橋地方法院交通事件裁定        98年度交聲字第3374號
原處分機關  交通部公路總局臺北區監理所板橋監理站
異  議  人
即受處分人  甲○○
上列受處分人因違反道路交通管理處罰條例案件，對於交通部公
路總局臺北區監理所板橋監理站於民國98年9 月8 日以板監裁字
第裁41-C00000000號所為之裁決處分（原舉發案號：臺北縣政府
警察局98年9 月4 日北縣警交大字第C00000000 號），聲明異議
，本院裁定如下：
    主  文
原處分撤銷。
    理  由
一、按道路交通案件處理辦法第20條前段規定，交通法庭認為聲
    明異議有理由或聲明異議雖無理由而原處分不當或違法者，
    應以裁定將原處分經聲明異議部分撤銷，並自為裁定。次按
    ，汽車（依道路交通管理處罰條例第3 條第8 款規定，包括
    機器腳踏車）駕駛人，駕駛汽車經測試檢定有酒精濃度超過
    規定標準者，處新臺幣（下同）15,000元以上60,000元以下
    罰鍰，並當場移置保管該汽車及吊扣其駕駛執照1 年，並應
    接受道路交通安全講習，道路交通管理處罰條例第24條第1
    項第2 款、第35條第1 項第1 款分別亦有明文。
二、原處分意旨略以：異議人甲○○並未考領機車駕駛執照，僅
    領有自用小客車駕駛執照，竟於民國98年9 月4 日23時38分
    許，騎乘車牌號碼DTE-757 號輕型機車，行經臺北縣中和市
    ○○路751 巷時，因酒後駕車，酒精濃度測試值達每公升0.
    46毫克，為原舉發單位即臺北縣政府警察局警員填掣北縣警
    交大字第C00000000 號舉發違反道路交通管理事件通知單予
    以舉發，嗣異議人至原處分機關聽候裁決，原處分機關乃依
    道路交通管理處罰條例第35條第1 項第1 款規定，於98年9
    月8 日以板監裁字第裁41-C00000000號違反道路交通管理事
    件裁決書裁處異議人罰鍰30,000元，吊扣駕駛執照12個月，
    並施以道安講習。
三、聲明異議意旨略以：伊雖有酒後騎機車之違規行為，但伊是
    依靠汽車駕駛載送貨物賺錢養家的單親爸爸，家有2 名幼子
    ，還有中風年邁的母親，依照公司規定，無照者就會裁員，
    伊在公司工作20年了，如果真的被裁員，那伊就什麼都完了
    ，請網開一面，不要吊扣伊的駕駛執照，爰聲明異議等語。
四、按道路交通管理處罰條例第68條業於94年12月14日修正，並
    自95年3 月1 日施行，修正前之道路交通管理處罰條例第68
    條規定：「汽車駕駛人，因違反本條例及道路交通安全規則
    之規定，受『吊扣或』吊銷駕駛執照處分時，『吊扣或』吊
    銷其持有各級車類之駕駛執照」；而修正後之道路交通管理
    處罰條例第68條則規定：「汽車駕駛人，因違反本條例及道
    路交通安全規則之規定，受吊銷駕駛執照處分時，吊銷其持
    有各級車類之駕駛執照」，即將原條文中之「吊扣或」3 字
    刪除，查其立法過程：該條文修正前之原提案修正條文為：
    「汽、機車駕駛人，因違反本條例及道路交通安全規則之規
    定，受『吊扣或吊銷』駕駛執照處分時，『吊扣或吊銷』其
    違法或違規當時所駕駛車輛之駕駛執照」，交通部於委員審
    查會時表達反對意見，認為此修正結果將產生如駕駛人以其
    領有之聯結車、大客車、大貨車駕駛執照駕駛小型車，而有
    違規酒後駕車、肇事逃逸等情時，將無法吊扣或吊銷其所持
    駕駛執照，以達有效處罰與維護道路交通安全之目的。然立
    法者考量因違規而吊扣駕照，不宜連其他如職業上、生活上
    所需之駕照一併吊扣，否則恐影響人民工作及生活甚鉅，有
    失之過酷等情，最終協商通過之道路交通管理處罰條例第68
    條，係將「吊扣或」3 字刪除，以上立法過程，有立法院公
    報94卷48期3430號二冊頁107 至136 、94卷70期3452號頁13
    5 至141 可考。顯見立法者真意在於汽車駕駛人因違反道路
    交通管理處罰條例及道路交通安全規則之規定，受「吊銷駕
    照」處分者，仍維持一併吊銷其持有各級車類之駕駛執照，
    至於受「吊扣」駕駛執照處分時，僅能「吊扣」違規當時所
    駕駛車輛之駕駛執照，不能再擴大適用、「吊扣」其持有各
    級車類之駕駛執照，自為顯明。況此修正並未剝奪各交通執
    法單位適用道路交通管理處罰條例時之裁量權，各交通執法
    單位仍可依駕駛人不同違規情狀依法為輕重不同之裁量，僅
    就擴大吊扣駕照之處分，為限縮之修正。另酒醉駕車行為係
    製造法所不容許之風險，以風險製造之立場觀之，並不因駕
    駛車輛種類之不同，而有所差別。但從風險實現之觀點而言
    ，酒醉駕駛車類之不同，其對於交通安全衍生之實害結果也
    有所差異，如駕駛人駕駛低一級之車類違反本條例之規定時
    ，不論其所造成之實害結果，而一律吊扣駕駛人所持有之各
    類駕照，亦有違相同事件相同處理，不同事件不同處理之平
    等原則（臺灣高等法院98年度交抗字第1372號、98年度交抗
    字第1505號、98年度交抗字第1531號，及同院暨所屬各級法
    院97年法律座談會第40號提案研討結果均同此見解）。經查
    ：
    (一)本件異議人於98年9 月4 日23時38分許，騎乘車牌號碼DT
      E-757 號輕型機車，行經臺北縣中和市○○路751 巷時，
      經警測得其呼氣酒精濃度測試值達每公升0.46毫克，而有
      「汽車駕駛人駕駛汽車經測試檢定酒精濃度超過規定標準
      」之違規行為乙節，為異議人所不否認，並有臺北縣政府
      警察局98年9 月4 日北縣警交大字第C00000000 號舉發違
      反道路交通管理事件通知單1 紙在卷可參，是異議人上開
      交通違規事實，應可認定。
    (二)原處分機關依據道路交通管理處罰條例第24條第1 項第2
      款、第35條第1 項第1 款，裁處異議人罰鍰30,000元，並
      施以道安講習部分，固屬正確，惟就「吊扣駕駛執照12個
      月」部分，因本件異議人於98年9 月4 日違規時，上開新
      修正之道路交通管理處罰條例第68條業已生效施行，自應
      適用修正後之規定，僅吊扣其違法或違規當時所駕駛車輛
      之駕駛執照（即輕型機車之駕駛執照），不再吊扣其持有
      與駕駛違規車輛無關之其他各級車類之駕駛執照，始符修
      正後該條例第68條規定之意旨。
    (三)原處分機關雖另略謂：異議人並無機車駕駛執照，如不將
      其自用小客車駕駛執照吊扣，將無法貫徹執行道路交通管
      理處罰條例第35條第1 項前段所定「吊扣其駕駛執照1 年
      」之規定云云，惟按行政行為，應依下列原則為之︰一、
      採取之方法應有助於目的之達成。二、有多種同樣能達成
      目的之方法時，應選擇對人民權益損害最少者。三、採取
      之方法所造成之損害不得與欲達成目的之利益顯失均衡，
      行政程序法第7 條定有明文。次依行政罰法第18條第4 項
      準用第1 項之規定，行政機關於裁處罰鍰以外之其他種類
      行政罰，其處罰定有期間者，應審酌違反行政法上義務行
      為應受責難程度、所生影響及因違反行政法上義務所得之
      利益，並得考量受處罰者之資力。本案異議人即受處分人
      甲○○並無機車駕駛執照，而僅有自用小客車之駕駛執照
      乙節，有證號查詢機車駕駛人、證號查詢汽車駕駛人查詢
      表各1 張在卷可查。如按前述原處分機關之裁處意見，亦
      即當駕駛人無輕型機車駕駛執照可供吊扣時，即吊扣其自
      用小客車駕駛執照以代之，如此雖可達成限制駕駛人繼續
      駕駛該級車類（亦即輕型機車）行駛之目的，惟亦同時造
      成限制駕駛人繼續駕駛自用小客車之結果，其所造成之損
      害（即異議人喪失繼續駕駛自用小客車之權利）與欲達成
      目的（即限制異議人騎乘輕型機車，以預防酒後騎乘輕型
      機車所造成之危險）之利益，顯然有失均衡。另按行政行
      為，非有正當理由，不得為差別待遇，行政程序法第6 條
      亦有明定。查酒後騎乘輕型機車與駕駛自用小客車對於用
      路安全之危險性本有高低之別，監理機關應就不同等級車
      輛給予不同管理及監督，以符合實際需求。從而，異議人
      雖無輕型機車駕駛執照，而擁有自用小客車駕駛資格，惟
      其於酒後騎乘輕型機車時，所造成用路安全之危險性，與
      僅一般擁有輕型機車駕駛執照者酒後騎乘重型機車所造成
      之危險性，實質上並未有任何不同，惟一般擁有輕型機車
      駕駛執照者於酒後騎車時，僅遭吊扣其輕型機車駕駛資格
      ，但本件異議人酒後騎車卻必須遭受剝奪其自用小客車駕
      駛資格之更嚴重後果，顯然係就相同案件為不同之處理，
      實有違行政法上之平等原則。從而，如逕依原處分執行，
      將異議人之自用小客車駕駛執照一併予以吊扣，顯與修正
      後道路交通管理處罰條例第68條之立法意旨不符，亦有違
      憲法第23條保障人民基本權利之規定。
    (四)依據道路交通安全規則第61條第1 項第4 款規定，已領有
      小型車駕駛執照者，得駕駛輕型機器腳踏車。本件異議人
      所駕駛者為輕型機車，基於前述比例原則、平等原則及修
      正後道路交通管理處罰條例第68條之立法意旨，如欲執行
      吊扣駕駛執照之處分，應以限制其駕駛輕型機器腳踏車之
      權利為限，而非將其駕駛自用小客車之權利一併剝奪。反
      之，如完全限制監理機關於此情形一概不得為吊扣處分，
      不但對於其他領有輕型機車駕駛執照且有相同違規行為者
      不公平，亦與修正後道路交通管理處罰條例第68條之立法
      意旨相背。基此，原處分機關未予詳加區分，逕予吊扣異
      議人自用小客車駕駛執照部分之裁罰，實有未恰（至於實
      際上應如何限制異議人駕駛「輕型機車」之權利，乃監理
      及警察單位執行吊扣處分上之問題，要難僅以其在執行技
      術層面上稍嫌複雜，逕謂得置相關法令於不顧，甚或逾越
      比例原則、平等原則，違法剝奪異議人駕駛職業大貨車之
      權利）。
五、綜上所述，原處分機關裁處異議人罰鍰30,000元，並應接受
    道路交通安全講習部分，於法固無違誤，惟就裁處吊扣異議
    人自用小客車駕駛執照12個月之裁罰部分，因未審酌道路交
    通管理處罰條例第68條於94年12月14日修正之意旨，逕予吊
    扣異議人自用小客車駕駛執照12個月之裁罰，尚有未恰。前
    述罰鍰、吊扣駕駛執照及接受道路交通安全講習因係原處分
    機關以1 個裁決處分所作成，其中一部份處分（按即吊扣駕
    駛執照部分）於法既有不符，即應由本院全部予以撤銷。另
    因如何依據道路交通管理處罰條例第68條立法意旨妥適執行
    同條例第35條第1 項前段所定「吊扣其駕駛執照1 年」之處
    分，核屬原處分機關固有行政職權之範圍，不宜由司法審查
    機制取代，以免侵害權力分立原則，爰僅撤銷原處分，退由
    原處分機關另為適當之裁處，以資適法。
據上論斷，依道路交通案件處理辦法第20條，裁定如主文。
中    華    民    國    98    年    9     月    25    日
                  交通法庭  法  官  楊明佳
以上正本證明與原本無異
如不服本裁定應於送達後5日內向本院提出抗告狀
                            書記官  林金良
中    華    民    國    98    年    9     月    25    日


司法院資訊處製作；財團法人民間司法改革基金會備份。
